【裁判字號】    98,訴,662
【裁判日期】    990430
【裁判案由】    違章建築
【裁判全文】
高雄高等行政法院判決
                                       98年度訴字第662號
                                 民國99年4月21日辯論終結
原      告  甲○○
被      告  臺南市政府
代  表  人  乙○○  市長
訴訟代理人  丙○○
上列當事人間違章建築事件，原告不服內政部中華民國98年8月
31日台內訴字第0980119424號訴願決定，提起行政訴訟，本院判
決如下：
    主  文
原告之訴駁回。
訴訟費用由原告負擔。
    事實及理由
一、程序事項︰
    原告經合法通知，無正當理由，未於言詞辯論期日到場，核
    無行政訴訟法第218條準用民事訴訟法第386條各款所列情形
    ，爰依被告之聲請，由其一造辯論而為判決。
二、事實概要︰
    緣原告未經申請許可擅自在臺南市○區○○路○段○○巷口（
    實踐段269地號土地上，下稱系爭土地）增建建築物，經臺
    南市北區區公所勘查後發現該建築物為高度1層約3公尺、面
    積約70平方公尺鐵皮木造建築物(下稱系爭建築物)，該區公
    所以民國98年3月10日南北民字第0980004939號違章建築查
    報單向被告查報，被告認系爭建築物未經申請許可，擅自建
    造，不得准許緩拆或免拆，被告乃以98年3月26日南市工建
    字第09831040720號函通知原告：「主旨：台端擅自建造之
    建築物經查違反建築法第25條之規定，請於文到1個月內自
    行拆除恢復原狀，逾期未自行改善時，本府將依同法第86條
    第1款開具違章建築拆除處分書，並依行政執行法規定辦理
    ，．．．。」原告不服，提起訴願，經遭決定駁回，遂提起
    本件行政訴訟。
三、本件原告未於言詞辯論期日到庭，據其所提出之書狀及於準
    備程序中其主張略以︰
(一)原告於50多年前(46年7月)就占有系爭建築物之基地，原告
    自行填土闢建為停車場、花園，22年前搭建系爭建築物後，
    翻修一直使用到現在。於6、7年前被告興建國宅開闢馬路，
    還賠償原告地上物數十萬元。原告占有系爭建築物之基地50
    幾年，且有地上物，土地移轉為私人所有，原告應有優先購
    買權。
(二)土地臨都市○○○○○○○○道路，依臺南市騎樓地設置自治
    條例第2條及第4條規定，應沿計畫道路留設4.25公尺騎樓地
    寬地建築。但此系爭建築物並未建於留設之騎樓地上，與查
    報之事實不符，故此屬於老舊建物，應以緩拆。綜上所陳，
    被告未根據真實之情況，予以緩拆，且誤判系爭建築物建於
    留設騎樓地上，而予以駁回，實為不合理等情，並聲明求為
    判決撤銷訴願決定及原處分。
四、被告則以︰
    依建築法第25條之規定，系爭建築物既係未經審查許可，於
    占用之基地擅自建造，且全部完成，雖已使用多年，自仍屬
    違章建築無誤，違反建築法第25條規定明確。又依違章建築
    處理辦法第6條之規定，既確屬違章建築，自不得准許緩拆
    或免拆，被告乃以98年3月26日南市工建字第09831040720號
    函限期1個月自行拆除恢復原狀改善函，依法尚無不符。又
    系爭土地所有權非違建人所有，有土地登記謄本可稽，其是
    否應有優先購買權非本件爭訟事項。另系爭建築物認屬應拆
    除之違章建築，與是否沿計畫道路留設騎樓位置並無直接關
    係，原告認無占用騎樓地為錯誤。另依建築法第86條第1款
    之規定，擅自建造者，處以建築物造價千分之50以下罰鍰，
    並勒令停工補辦手續；必要時得強制拆除其建築物，被告對
    「必要時」認定，當以經通知補辦而未補辦，以及無法補辦
    建築執照者，基於建築管理之漸進，考量比例原則已採取通
    常性方式仍未見效，為求法規目的之達成，所採取進一步之
    作為等語，資為抗辯，並聲明求為判決駁回原告之訴。
五、上開事實概要欄所載之事實，已經兩造分別陳述在卷，並有
    臺南市違章建築查報單、被告98年3月26日南市工建字第098
    31040720號函、系爭建築物現場相片1幀附卷可稽，洵堪信
    實。本件兩造爭執之要點厥為原告所有系爭建築物，是否符
    合建築法第25條第1項、第86條第1項第1款規定得強制拆除
    之要件？經查：
(一)按「本法所稱建造，係指左列行為：一、新建：為新建造之
    建築物或將原建築物全部拆除而重行建築者。．．．。」「
    建築物非經申請直轄市、縣（市）（局）主管建築機關之審
    查許可並發給執照，不得擅自建造或使用或拆除。」「建築
    執照分左列四種：一、建造執照：建築物之新建、增建、改
    建及修建，應請領建造執照。二、雜項執照：雜項工作物之
    建築，應請領雜項執照。三、使用執照：建築物建造完成後
    之使用或變更使用，應請領使用執照。四、拆除執照：建築
    物之拆除，應請領拆除執照。」「違反第25條之規定者，依
    左列規定，分別處罰：一、擅自建造者，處以建築物造價千
    分之五十以下罰鍰，並勒令停工補辦手續；必要時得強制拆
    除其建築物。」分別為建築法第9條第1款、第25條第1項、
    第28條、第86條第1款所明定。次按「直轄市、縣(市)主管
    建築機關，應於接到違章建築查報人員報告之日起5日內實
    施勘查，認定必須拆除者，應即拆除之。認定尚未構成拆除
    要件者，通知違建人於收到通知後30日內，依建築法第30條
    之規定補行申請執照。違建人之申請執照不合規定或逾期未
    補辦申領執照手續者，直轄市、縣（市）主管建築機關應拆
    除之。」「依規定應拆除之違章建築，不得准許緩拆或免拆
    。」分別為違章建築處理辦法第5條、第6條所明定。而此辦
    法乃內政部依建築法第97條之2授權就違反該法之建築物之
    查報、拆除事務之處理所訂定，未逾越授權範圍，被告自應
    遵守。
(二)次按所謂違章建築，為建築法適用地區內，依法應申請當地
    主管機關之審查許可並發給執照方能建築，而擅自建築之建
    築物，前揭違章建築處理辦法第2條定有明文。又建築法第1
    條前段規定：「為實施建築管理，以維護公共安全、公共交
    通、公共衛生及增進市容觀瞻，特制定本法。」足見違章建
    築處理辦法有關違建管理之規定，係因未依法申請主管機關
    審查許可之建築物，由於未經事先審查，無從確保建築物之
    安全且合於公共交通、衛生之需求及市容觀瞻，亦不利事後
    管理，故主管機關得依法查報，並分別情形命為補行申請執
    照或拆除，其目的除因公共安全外，尚有為公共利益而設。
    再按「1、所謂『實質違建』乃指未依『建築法』及『實施
    都市計畫以外地區建築物管理辦法』之規定，申領建築執照
    ，擅自建造，且其建築行為有左列情事之一者：．．．（10
    ）違反其他有關建築法令規定，無法於規定期限內申請補照
    者．．．。」亦經內政部64年10月17日台內營字第656943號
    函釋在案，該函釋乃內政部本於主管機關之地位，所為闡明
    法規原意，所為釋示性之行政規則，核與建築法規定之意旨
    無違，亦予援用。
(三)復按「面臨計畫道路之建築基地，其騎樓、庇廊或無遮簷人
    行道之設置，除都市計畫說明書另有規定外，其標準得由本
    府依據實際情形訂定之。」為臺南市建築管理自治條例第18
    條所明定。另按「符合下列規定之建築基地，從事建築時，
    應依本自治條例留設騎樓地，設置騎樓、庇廊或無遮簷人行
    道：一、商業區面臨7公尺以上計畫道路者。二、面臨民國
    38年公告發布實施之臺南市都市計畫案內8公尺以上計畫道
    路之各種使用分區。三、前2款以外之各種使用分區，面臨
    15公尺以上計畫道路者。．．．。」「騎樓地寬度留設標準
    如下：一、計畫道路寬度未滿14．5公尺者留設3．5公尺。
    二、計畫道路寬度在14．5公尺以上未滿20公尺者留設3．75
    公尺。三、計畫道路寬度在20公尺以上者留設4．25公尺。
    ．．．。」亦經臺南市騎樓地設置自治條例第2條、第4條規
    定明確。
(四)次查，原告所有系爭建築物，其中約有1坪占用到系爭道路
    之騎樓設置地屬實，業據被告訴訟代理人到庭陳述明確，並
    有被告98年6月19日南市工建字第09831084460號函附於訴願
    卷可憑，該部分既屬構成系爭建築物不可分之一部分，揆諸
    前揭臺南市騎樓地設置自治條例第4條之規定，則系爭建築
    物既位於應留設騎樓地上，依法自不得補辦建築執照手續，
    即屬實質之違章建築物，依法即應拆除。況查，系爭土地非
    原告所有，屬訴外人鄭詠馨(應有部分15分之1)、鄭雅惠(應
    有部分15分之1)、鄭蔡美華(應有部分15分之1)、鄭富仁(應
    有部分15分之6)、鄭富智(應有部分15分之6)等人所有乙節
    ，並有系爭土地之土地建物查詢資料附卷可佐，而原告自收
    受被告前述自行拆除恢復原狀處分後，對系爭建築物未占用
    騎樓設置地部分，迄未向被告主張其對系爭土地有何權利及
    將如何申請自行改善，則被告認定系爭建築物屬實質之違章
    建築物，依法應予拆除，尚無不合。是原告主張系爭建築物
    並未建於留設之騎樓地上，與查報之事實不符，其屬於老舊
    建物，應以緩拆云云，即無可採。又原告另稱：原告占有系
    爭建築物之基地50幾年，且有地上物，土地移轉為私人所有
    ，原告應有優先購買權乙節，縱然屬實，亦與本件系爭建築
    物如上所述確屬實質違建之認定無涉，仍無從為原告有利之
    認定。
六、綜上所述，原告之主張，均不足採。被告以上開處分書認定
    系爭建築物為違章建築，並無違誤。訴願決定遞予駁回，亦
    無不合。原告起訴意旨求為判決撤銷，均無理由，應予駁回
    。又本件事證已臻明確，兩造其餘攻擊防禦方法，均核與本
    件判決結果不生影響，爰不予調查及一一論述，附此敘明。
七、據上論結，本件原告之訴為無理由，依行政訴訟法第98條第
    1項前段、第218條、民事訴訟法第385條第1項前段，判決如
    主文。
中    華    民    國    99    年    4     月    30    日
             高雄高等行政法院第三庭
                         審判長法官  邱  政  強
                               法官  李  協  明
                               法官  林  勇  奮
以上正本係照原本作成。
如不服本判決，應於判決送達後20日內向本院提出上訴書狀，其
未表明上訴理由者，應於提起上訴後20日內向本院提出上訴理由
書（須按對造人數附繕本）；如於本判決宣示或公告後送達前提
起上訴者，應於判決送達後20日內補提上訴理由書（須附繕本）
。未表明上訴理由者，逕以裁定駁回。
中    華    民    國    99    年    4     月    30    日

                             書記官  林  幸  怡

司法院資訊處製作；財團法人民間司法改革基金會備份。
